臺灣高等法院臺中分院民事判決　　　　 94年度上易字第272號
上　訴　人　乙○○
被　上訴人　甲○○
訴訟代理人　江來盛律師
上列當事人間請求損害賠償事件，上訴人對於民國94年4月29日
臺灣臺中地方法院94年度訴字第72號第一審判決提起上訴，本院
於94年9月21日言詞辯論終結，判決如下：
    主  文
上訴駁回。
第二審訴訟費用由上訴人負擔。
    事實及理由
一、本件被上訴人起訴主張：被上訴人於民國93年9月13日承租
    上訴人與訴外人廖楊滿、廖信發共有坐落台中縣烏日鄉○○
    段第128地號土地及其上門牌號碼台中縣烏日鄉○○街6號房
    屋，租期自93年11月1日起至98年10月31日止，每月租金新
    台幣（下同）十一萬元，並已給付第一年租金總額及保證金
    。雙方於租約第7條附註第2點約定，上訴人最遲應於93年11
    月10日將土地及建物交付被上訴人，然上訴人逾期未交付房
    屋，經催告仍未履行。被上訴人乃於93年12月3日向訴外人
    楊嘉慶承租台中市○○區○○段第467地號土地及其上即門
    牌號碼為台中市○○區○○路宏恩3巷27弄9號建物，租期自
    94 年1月1日起至97年12月31日止，共4年，每月租金十二萬
    元。被上訴人受有較原契約多支出六十萬元之損害，為此，
    除解除契約外，並依契約請求債務不履行之損害賠償，訴之
    聲明：(一)上訴人應給付被上訴人六十萬元及自起訴狀繕本送
    達翌日起至清償日止，按年息百分之5計算之利息。(二)願供
    擔保請准宣告假執行。
二、上訴人則以：兩造經由訴外人張裕協、陳鴻坤媒介訂立租約
    ，簽約前兩造確知租賃之房屋非上訴人所有，於租約第7條
    附註第1點約定「如交屋時有變化，屋主願回復原狀，或減
    租金，交鑰匙起20天計算」，附註第2點約定上訴人交付鑰
    匙與被上訴人後，租賃契約始生效。被上訴人與張裕協、陳
    鴻坤於簽約後即向屋主接洽承受系爭房屋，致房屋原所有權
    人憤而拆屋，租賃標的物既不存在，條件尚未成就。被上訴
    人復拒絕接受上訴人於原址興建廠房之提議，該契約既因不
    可歸責於上訴人之事由致給付不能，被上訴人復已解除契約
    ，自不能請求損害賠償，縱能請求賠償，被上訴人依契約本
    應支付660萬元，依新約僅支付576萬元，並未受有損害等語
    ，資為抗辯。答辯之聲明：(一)被上訴人之訴及假執行之聲請
    均駁回；(二)如受不利判決，願供擔保請准免為假執行。
三、原審判決上訴人應給付被上訴人438,406元及自民國94年1月
    14日起至清償日止，按年息百分之5計算之利息。被上訴人
    其餘之訴及假執行之聲請駁回，並以供擔保為條件之假執行
    及免為假執行宣告。上訴人上訴之聲明：(一)原判決不利於上
    訴人部分廢棄；(二)駁回被上訴人在第一審之訴。被上訴人答
    辯之聲明：駁回上訴。
四、被上訴人主張伊承租上訴人與訴外人共有坐落台中縣烏日鄉
    ○○段第128地號土地及其上門牌號碼台中縣烏日鄉○○街
    六號房屋，租期自93年11月1日起至98年10月31日止，每月
    租金十一萬元，約定上訴人至遲應於93年11月10日交付房屋
    。詎上訴人逾期未給付，經催告仍未履行，嗣前開房屋已被
    原所有人拆除，被上訴人乃另向訴外人楊嘉慶承租土地及建
    物，租期自94年1月1日起至97年12月31日止，每月租金十二
    萬元之事實，業據提出租賃契約書兩份、存證信函各2件為
    證，且為上訴人所不爭執，堪信被上訴人之主張為真實。
五、按出租人應以合於所約定使用收益之租賃物，交付承租人，
    並應於租賃關係存續中，保持其合於約定使用、收益之狀態
    ，民法第423條定有明文。經查：
（一）本件依兩造不爭之契約附記第2點載明：甲方（出租人即
      上訴人）於93年10月10日交屋於乙方（承租人即被上訴人
      ），但租金於93年11月1日開始計租金（寬現【限】期30
      天，交鑰匙20天起計租金）。上訴人應於93年10月10日交
      屋；惟有30天之寬限期，則最遲應於93年11月10日交付系
      爭租賃物，應可認定。依上開附記前後文字觀之，所謂「
      交鑰匙20天起計租金」，應係就租金交付期限而非就交屋
      期限另為約定，否則交屋期限既可寬限30天，又可再寬限
      20天，則約定寬限50天即可，斷無分二次約定之理。上訴
      人抗辯應另展期20天，條件尚未成就云云，不足採信。依
      前開契約附誌第3點載明：因土地持有人有3人，但只有乙
      ○○先生簽約。如其於（餘）兩人有異意（議）時，乙○
      ○先生應負責處理，與承租人無關。足認兩造於簽約時已
      預知租賃物可能因共有人或第三人之反對而無法交屋，故
      特約定上訴人有排除障礙之義務。上訴人既未排除，就債
      務之履行，自有歸責事由。次查，上訴人原抗辯因被上訴
      人與張裕協、陳鴻坤催促房屋所有權人交屋致房屋所有權
      人憤而拆屋，經張裕協、陳鴻坤於原審到庭證述未曾與被
      上訴人前往原房屋所有權人處所，上訴人始翻異前詞，且
      就房屋之所有權人為何？為何拆除房屋？並無法舉證以實
      其說，足認上訴人抗辯因非歸責於己之事由致給付不能，
      亦無足採。
（二）本件契約房屋既已被拆除而陷於給付不能，被上訴人無法
      使用系爭房屋，租賃契約之目的不能達成，系爭土地於被
      上訴人無利益，是被上訴人依法解除契約，依法有據，有
      存證信函附卷可稽，又上訴人抗辯稱契約解除後，被上訴
      人已不得請求云云，惟查民法第260條規定：解除權之行
      使，不妨礙損害賠償之請求。是上訴人上開抗辯，自無足
      採。
六、上訴人雖以被上訴人依原訂契約本應支付660萬元，後依新
    約僅支付576萬元，並未受有損害，又依約上訴人負責處理
    者僅土地部分，而不及於房屋，拆除皆有政府權責機關專責
    列管，上訴人豈能對抗政府公權力之行使，又緯克公司將系
    爭房屋拆除，租賃物全部滅失，無法交付被上訴人，造成法
    律上不能，無可歸責與上訴人，依民法第225條第1項規定，
    上訴人免給付之義務，自無損害賠償責任云云，惟查系爭房
    屋既被拆除而給付不能，縱上訴人僅負責處理土地，依民法
    第226條第2項規定，交付系爭土地於被上訴人並無利益，有
    如前述，被上訴人亦得拒絕該部分之給付，而請求全部不履
    行之損害賠償。而被上訴人另訂新約之房屋面積並不大於系
    爭契約之房屋面積，為上訴人所不爭，新訂租約期限係為4
    年，而依原訂租約期限則為5年，兩者租賃期限不同，被上
    訴人所受損害則應以同期限內之兩個租約作為比較，被上訴
    人因每月多支出1萬元，4年則多支出48萬元，不得以不同年
    數之全部租金而為比較。又系爭房屋並非天災或其他事變致
    全部滅失者，原訂契約又無特約免除上訴人給付之義務，自
    難認出租人得免交付系爭房屋與承租人使用之義務，被上訴
    人依民法第226條第1項規定，請求損害賠，自屬有據，而租
    賃房屋是否領有執照及能否對抗政府公權力之行使與上訴人
    於本件應負債務不履行之責任無關。再查依民法第225條第1
    項規定，債務人免給付之義務者，必須以不可歸責於債務人
    之事由，致租賃物滅失，始足當之，本件系爭房屋既非天災
    或其他事變致租賃物全部滅失，而係可歸責於上訴人之事由
    ，上訴人又不能舉證以實其說，自不得主張免除給付之義務
    ，是其抗辯為無可採。
七、因可歸責於債務人之事由，致給付不能者，債權人得請求賠
    償損害。損害賠償，除法律另有規定或契約另有訂定外，應
    以填補債權人所受損害及所失利益為限。民法第226條第1項
    、第216條第1項分別定有明文。上訴人無法舉證證明債務之
    不能履行係非可歸責於己之事由，應負損害賠償責任，已如
    前述。本件損害賠償之範圍，並無法定亦乏約定，應以填補
    債務人所受損害或所失利益為限。依兩造簽訂之租賃契約，
    被上訴人每月僅須支付租金十一萬元，由於上訴人給付不能
    ，被上訴人與訴外人另訂租約，每月租金為十二萬元，因此
    受有每月多支出一萬元之損害，扣除法定利率計算之中間利
    息，採用霍夫曼計算法（最高法院22年上字第353號判例參
    照），而採用月別式式霍夫曼法計算，較為精確，被上訴人
    請求上訴人給付另行簽約四年，合計四十八萬元，並扣除期
    前利息後剩下為438,406元，則被上訴人請求438,046元及自
    起訴狀繕本送達翌日即94年1月14日起至清償日止，按年息
    百分之5計算之利息為有理由，逾此部分之請求為無理由，
    應予駁回。
八、綜上所述，本件被上訴人主張上訴人應負給付不能之損害賠
    償責任為可採，上訴人所辯均為無可取。依約被上訴人自得
    請求上訴人賠償因另訂租約而受之損害。從而，被上訴人本
    於民法第226條第1項、第216條第1項、第256條及第260條規
    定，請求上訴人給付被上訴人438,406元及自94年1月14日起
    至清償日止，按年息百分之5計算之利息，為有理由，應予
    准許。是則原審就上開應准許部分判命上訴人如數給付，於
    法並無不合。上訴意旨指摘原判決不當，求予廢棄改判，為
    無理由，應予駁回其上訴。
九、兩造其餘攻擊防禦方法，經審酌後，核與判決結果不生影響
    ，爰不一一論述，併此敘明。
十、據上論結，本件上訴為無理由，依民事訴訟法第449條第1項
    、第78條，判決如主文。
中　　華　　民　　國　　94　　年　　10　　月　　5 　　日
                      民事第一庭審判長法  官  林陳松
                                      法  官  鄭金龍
                                      法  官  王重吉
以上正本係照原本作成。
不得上訴。
                                      書記官  紀美鈺
中　　華　　民　　國　　94　　年　　10　　月　　6 　　日
                                                      Ｈ
